臺灣高等法院民事判決　八十九年度重上字第三七五號
　　　上　　訴　　人　甲○○
　　　　　　　　　　　乙○○
　　　被　上　訴　人　金太有限公司
　　　法定代理人　吳文章
　　　訴訟代理人　吳文豊
右當事人間塗銷不動產所有權移轉登記事件，上訴人對於中華民國八十九年五月三十
一日臺灣臺北地方法院八十七年度重訴字第一三二九號第一審判決提起上訴，本院判
決如左：
    主    文
原判決廢棄。
確認附帶被上訴人甲○○與乙○○間，就坐落臺北縣新店市○○段外挖子小段三一之
一三地號土地（地目為建，面積為六百六十七平方公尺）所有權應有部分六萬六千七
百分之五百二十，及同小段三一之二五地號土地（地目為建，面積為二千五百九十六
平方公尺）所有權應有部分三萬三千三百分之二百四十五，暨其上第二二四七二建號
，門牌號碼為臺北縣新店市○○街二三巷二五號十樓之房屋之買賣關係不存在。
附帶被上訴人乙○○應將臺北縣新店市地政事務所於民國八十六年十月十四日以八六
新登字第三六七０八０號收件辦理之前項所示不動產所有權移轉登記予以塗銷。
第一、二審訴訟費用由上訴人負擔。
    事實及理由
壹、被上訴人起訴主張：上訴人甲○○明知已無支付能力，竟自民國八十六年四月起
    至同年八月間止，陸續向被上訴人詐騙，購入ＰＶＣ塑膠原料合計新臺幣（下同
    ）六百八十六萬三千六百三十二元，伊業已取得勝訴判決在案。上訴人甲○○為
    逃避上開債務，勾串上訴人乙○○，於被上訴人向法院聲請假扣押，準備查封上
    訴人甲○○所有坐落臺北縣新店市○○段外挖子小段三一─一三地號，地目為建
    ，面積六六七平方公尺之土地所有權應有部分六六七００分之五二０；及同小段
    三一─二五地號，地目建，面積二五九六平方公尺之土地所有權應有部分三三三
    ００分之二四五，暨其上建物即門牌臺北縣新店市○○街二十三巷二十五號十樓
    房屋所有權全部（下稱系爭不動產），詎供擔保後，發現上訴人甲○○早於八十
　　六年十月十四日虛偽以買賣為原因，將系爭不動產之所有權移轉登記予上訴人甲
　　○○至親即其妻范曼娜之弟弟范育民之配偶乙○○，冀圖脫產。渠等為達到損害
　　被上訴人債權之目的，通謀虛偽買賣系爭不動產，於八十六年七月三十日委託代
　　書張穎祺辦理過戶，嗣於同年十月九日由上訴人甲○○以系爭不動產贈與為原因
　　，繳交贈與稅四萬四千六百一十七元後，於同年十月十四日經管轄之臺北縣新店
　　地政事務所以八六新登字第三六七０八０號收件，同日並將系爭不動產所有權移
　　轉登記為上訴人乙○○所有。上訴人甲○○雖繳交贈與稅四萬四千六百一十七元
　　，惟渠等純為脫產損害被上訴人之債權，亦無贈與之真意。上訴人二人間關於系
　　爭不動產之買賣行為既屬通謀虛偽意思表示，依民法第八十七條第一項規定，應
　　屬無效，買賣關係自屬不存在。如上訴人二人間之買賣行為能證明為真實，惟買
　　賣當時並無為任何價金之交付，係屬無償行為，有害於被上訴人之債權，依民法
　　第二百四十四條規定，被上訴人得請求撤銷上訴人二人之買賣行為。又系爭不動
　　產係上訴人甲○○於八十一年八月間取得，購買該不動產之部分資金雖以范曼娜
　　名義之支票支付，惟上訴人甲○○所經營之正倫工業有限公司（下稱正倫公司）
　　營運之資金運用均以范曼娜名義在銀行開設之支票存款戶給付，顯非范曼娜之特
　　有財產或原有財產，仍為上訴人甲○○所有。至范曼萍匯予范曼娜之五百零三萬
　　元，係先自范曼娜之定期存款解約後，匯入范曼萍之帳戶內，再以范曼娜名義匯
　　出加拿大，實際款項既為范曼娜所有，並無借款之事實。上訴人雖辯稱上訴人甲
　　○○先將系爭不動產過戶予上訴人乙○○，待不動產過戶後貸款下來，再連同將
　　該筆九十九餘萬元之優惠存款給付范曼萍云云，惟上訴人乙○○未付分文，就九
　　十九萬餘萬元優惠存款未提領交付，系爭不動產自八十六年十月十四日移轉所有
　　權後，亦未以系爭不動產辦理抵押貸款等語。爰起訴請求：(一)先位聲明：確認上
　　訴人間就坐落臺北縣新店市○○段外挖子小段三一之一三地號、地目為建、面積
　　六六七平方公尺權利範圍六萬六千七百分之五百二十，及同小段三一之二五地號
　　、地目建、面積二五九六平方公尺、權利範圍三萬三千三百分之二百四十五之土
　　地，暨其上建物即門牌臺北縣新店市○○街二十三巷二十五號十樓之房屋之買賣
　　關係不存在，上訴人乙○○應就系爭不動產之所有權移轉登記予以塗銷，並回復
　　為上訴人甲○○所有。(二)備位聲明：上訴人間就坐落臺北縣新店市○○段外挖子
　　小段三一之一三地號、地目為建、面積六六七平方公尺權利範圍六萬六千七百分
　　之五百二十，及同小段三一之二五地號、地目建、面積二五九六平方公尺、權利
　　範圍三萬三千三百分之二百四十五之土地，暨其上建物即門牌臺北縣新店市○○
　　街二十三巷二十五號十樓之房屋所有權之買賣行為撤銷，上訴人乙○○應將系爭
　　不動產之所有權移轉登記予以塗銷，並回復為上訴人甲○○所有（原判決以先位
　　聲明部分為無理由，備位聲明部分為有理由，而分別予以駁准，上訴人不服，就
　　其敗訴部分提起上訴，被上訴人對於原判決駁回其先位聲明部分，提起附帶上訴
　　）。並聲明：(一)上訴駁回。(二)原判決不利於附帶上訴人部分廢棄。(三)確認附帶被
　　上訴人甲○○與乙○○間，就坐落臺北縣新店市○○段外挖子小段三一之一三地
　　號土地（地目為建，面積為六百六十七平方公尺）所有權應有部分六萬六千七百
　　分之五百二十，及同小段三一之二五地號土地（地目為建，面積為二千五百九十
　　六平方公尺）所有權應有部分三萬三千三百分之二百四十五，及其上第二二四七
　　二建號，門牌號碼為臺北縣新店市○○街二三巷二五號十樓之房屋之買賣關係不
　　存在。(四)附帶被上訴人乙○○應將前項所示不動產，臺北縣新店市地政事務所於
    民國八十六年十月十四日以八六新登字第三六七０八０號收件辦理之所有權移轉
    登記予以塗銷，並回復為附帶被上訴人甲○○所有。
貳、上訴人則以：系爭不動產雖登記於上訴人甲○○名下，惟實際上為其配偶范曼娜
    個人出資所購，范曼娜因移居加拿大，在加拿大購置不動產需款，系爭不動產一
    時變賣不易，乃向范曼萍借款，並由范曼萍於八十五年四月三十日、同年五月二
    十四日、同年七月二日分三次自其設於世華聯合商業銀行之帳戶內提領三十二萬
    元、一百一十四萬元、三百四十六萬一千二百元，再加上當日其自有之部分現款
    ，分別以范曼娜名義電匯六十萬元、一百萬元、三百四十三萬元予范曼娜，該匯
    款日范曼娜均在加拿大，惟為方便加拿大帝國銀行臺北分行直接匯款至加拿大范
    曼娜名下帳戶，范曼萍乃以范曼娜名義匯出。期間已逾一年未計利息，復因范曼
    萍出借款項原為準備支付其於八十二年間預購之臺北縣土城市○○路三十三巷七
    號八樓房地之尾款，建商於八十六年七月間催繳，范曼萍見系爭不動產不易變賣
    還錢，雙方心急如焚，適弟媳即上訴人乙○○有意來臺北居住，欲在臺北購屋並
    中意系爭不動產，三方協議將系爭不動產作價六百萬元直接過戶予上訴人乙○○
    ，待產權登記完畢，上訴人乙○○再辦理銀行貸款五百萬元，給付范曼萍六百萬
    元（含應提領之款項），以抵償范曼娜積欠范曼萍之五百餘萬元之本金及附加利
    息。范曼萍急於依期限繳納預購房地尾款，另向合作金庫借貸四百四十萬元付清
    尾款，方順利取得新購買之不動產產權（所有權登記在范曼萍之夫何淑權名下）
    ，該筆貸款則待上訴人乙○○給付款項時再清償。系爭買賣過程雖有產權移轉與
    借貸關係間之名實不盡相符情形，惟因係親屬，混雜債務承擔、債權移轉等法律
    關係，且雙方間借貸資金來源進出均甚明確，絕無任何不法行為。此由系爭不動
    產過戶於上訴人乙○○名下時，將抵押權一併塗銷，足認無逃避債權人追索之犯
    意，倘欲逃避被上訴人之強制執行，上訴人甲○○可利用抵押權未塗銷前再向合
    作金庫東門支庫借貸六百九十萬元，如欲脫產，亦不致笨到找親人即被告乙○○
    做為脫產對象。而且系爭不動產之買賣事宜是在八十六年六、七月間即談妥，雖
    因贈與稅問題延後過戶，但送件日期均在被上訴人聲請假扣押之前，被上訴人以
    假扣押時日與移轉登記日接近為由，主張上訴人甲○○有脫產之嫌疑，屬無理由
    。上訴人二人之買賣行為確屬真實，關於一百萬元頭期款部分，係以優惠存款支
    付，而上訴人於刑事庭之答辯狀內未提出，乃因訴狀為律師所撰，僅就買賣雙方
    之共識即當銀行貸款辦出來，再交付范曼萍六百萬元（含應提領之款項），兩者
    並無不合之處。因本件買賣上訴人乙○○實際有給付一百萬元，惟外觀上看不出
    有交付之事實，不易提出資金證明，且兩種稅負相近，為省麻煩乃以贈與方式報
    結，並無不法或可疑之處。上訴人二人間之買賣行為確屬真實，並非虛偽，更無
    詐害被上訴人之債權等語，資為抗辯。並聲明：(一)原判決不利於上訴人部分廢棄
    。(二)右廢棄部分，被上訴人於第一審之訴駁回。
、兩造不爭執之事實：
  一、上訴人甲○○自民國八十六年四月起至同年八月間止，陸續向被上訴人購入Ｐ
      ＶＣ塑膠原料合計新臺幣（下同）六百八十六萬三千六百三十二元，業經臺灣
      臺北地方法院以八十七年度重訴字第二六三號民事判決上訴人甲○○應給付被
      上訴人五百十六萬九千三百六十九元，及自民國八十七年三月二十二日起至清
      償日止，按週年利率百分之五計算之利息確定在案，為上訴人所不爭執，並有
      該判決及民事判決確定證明書在卷可稽（原審卷第二一五至六頁）。
  二、坐落臺北縣新店市○○段外挖子小段三一─一三地號，地目為建，面積六六七
      平方公尺之土地所有權應有部分六六七００分之五二０；及同小段三一─二五
      地號，地目建，面積二五九六平方公尺之土地所有權應有部分三三三００分之
      二四五，暨其上建物即門牌臺北縣新店市○○街二十三巷二十五號十樓房屋所
      有權，原係登記為上訴人甲○○所有，有臺北縣新店市地政事務所九十年三月
      二十一日九十北縣店地登字第０三五九三號函及所附之買賣登記申請書及土地
      、建築改良物買賣所有權移轉契約書在卷可憑（本院卷第一六四至一八五頁）
      。
  三、上訴人甲○○、乙○○簽訂土地、建築改良物買賣所有權移轉契約書（即俗稱
      公契）各乙份，並共同委託證人張穎棋向臺灣臺北地方法院公證處辦理其中系
      爭房屋（不含土地）之建築改良物買賣所有權移轉契約書之公證後，向臺北縣
      稅捐稽徵處新店分處申報土地增值稅及房屋契稅，該分處於八十六年九月間核
      發契稅繳款書及載有「另有贈與稅」，繳款期間為八十六年九月六日至十月五
      日之土地增值稅繳款書予上訴人甲○○，上訴人於八十六年九月十一日繳納稅
      款後，於同年九月十二日，向臺北縣新店市公所申報贈與稅，同年十月六日，
      新店市公所核發贈與稅繳款書，甲○○於同月九日完納贈與稅款四萬四千六百
      十七元，新店市公所於同日核發贈與稅繳清證明書。甲○○、乙○○於同年十
      月十四日共同向管轄之臺北縣新店地政事務所申請系爭不動產所有權移轉登記
      ，經該所以八六新登字第三六七０八０號收件，同日並將系爭不動產所有權移
      轉登記為上訴人乙○○所有，且上訴人乙○○迄今未給付分文價金（包括上訴
      人主張應自乙○○配偶夫范育民之公務員優惠存款帳戶中提領之一百萬元現金
      及過戶完畢後應辦理抵押借款支付之五百萬元）予上訴人甲○○或其妻即訴外
      人范曼娜等情，為兩造所不爭執，並有前揭公證書、建築改良物買賣所有權移
      轉契約書、土地買賣所有權移轉契約書、契稅繳款書、土地增值稅繳款書、贈
      與稅繳款書、贈與稅繳清證明書、土地、建物登記謄本等件為證（本院卷第一
      八八至二一四頁、原審卷第二一一至二一四頁、原審卷第二六頁上訴人甲○○
      答辯狀背面）。
  四、上訴人甲○○於八十九年八月三十一日聲請狀，自認范曼萍帳戶內之資金均為
      范曼娜所有，范曼萍資金進出均係依范曼娜指示為之，有前揭聲請狀在卷可稽
      （本院卷第十九頁）。又訴外人范曼娜於八十五年四月二十六日將其於世華聯
      合商業銀行後埔分行（下稱世華銀行）之一百十二萬元之定期存款解約，所得
      之本息為一百十九萬七千六百七十八元以轉帳方式領取，由該分行承辦人陳美
      廷辦理，同日訴外人范曼萍於同一銀行之第00000000000號活期儲
      蓄存款帳戶，存入三十七萬七千六百七十八元，亦由同一承辦人陳美廷辦理。
      同月三十日范曼萍自其帳戶提領其中三十二萬元，以范曼娜名義匯款至加拿大
      帝國銀行臺北分行（下稱帝國銀行）六十萬一千四百元，同日以范曼娜名義購
      買等值之加拿大幣三萬元匯款至范曼娜於加拿大之帝國銀行第ＣＺ00000
      0000號帳戶。同年五月二十三日，訴外人林順珍即上訴人甲○○所經營資
      本額為四百萬元之正倫公司之股東（出資額為五萬元）匯款一百二十七萬元至
      前揭范曼萍帳戶，同年五月二十四日范曼萍由其帳戶提領一百十四萬元，同日
      以范曼娜名義匯款一百十四萬元至帝國銀行，並以一百萬一千四百元購買等值
      之五萬元加拿大幣匯款至范曼娜前揭加拿大帳戶。同年六月二十四日范曼娜將
      其於世華銀行金額為三百二十四萬四千零三十一元之定期存款中途解約，同日
      范曼萍前揭帳戶存入三百二十四萬四千零三十一元，並存入金額為二十四萬一
      千二百零一元之臺灣支票（見原審卷第一三七頁中途銷戶登錄單記載「台支、
      二四一、二０一」，及前揭范曼萍帳戶存摺八十五年六月二十四日之存入票據
      紀錄），同年七月二日自范曼萍前揭帳戶提領三百四十六萬一千二百元，以范
      曼娜名義匯款三百四十三萬一千二百元至帝國銀行，再以范曼娜名義購買等值
      加拿大幣十七萬元匯款至范曼娜前揭加拿大帳戶等情，為兩造所不爭執，並有
      帝國銀行匯出匯款賣匯水單、前揭中途銷號登錄單、存款存入憑條匯款匯入憑
      條、出匯款用紙、前揭范曼萍名義之帳戶存款存摺、匯出匯款回條（以上見
      前揭臺灣臺北地方法院刑事卷第六四至六八頁、原審卷第一三三至一四四頁、
      本院卷第十九頁）、正倫公司之公司登記案卷（資料外放）等件為憑，足信為
      真實。
肆、按檢察官不起訴處分，無拘束民事訴訟之效力，於獨立民事訴訟之裁判時，本不
    受其拘束，原審斟酌全辯論意旨及調查證據之結果，依自由心證，為與檢察官不
    起訴處分相異之認定，不得謂為違法（最高法院四十一年度台上字第一三０七號
    判例意旨參照）。本件被上訴人雖以上訴人間系爭買賣及移轉系爭不動產所有權
    行為為通謀虛偽之意思表示，向臺灣臺北地方法院檢察署檢察官提出上訴人涉有
    偽造文書等罪嫌之告訴，經檢察官認為系爭買賣為真實，於八十八年一月二十六
    日以八十七年度偵字第一八五五三號案為不起訴處分確定在案，惟依前揭說明，
    該不起訴處分，無拘束民事訴訟之效力，本院仍應斟酌全辯論意旨及調查證據之
    結果，本於自由心證為判斷，核先敘明。
伍、先位之訴部分：
  一、按「民事訴訟法第二百四十七條所謂即受確認判決之法律上利益，係指因法律
      關係之存否不明確，致原告在私法上之地位有受侵害之危險，而此項危險得以
      對於被告之確認判決除去之者而言，故確認法律關係成立或不成立之訴，苟具
      備前開要件，即得謂有即受確認判決之法律上利益，縱其所求確認者為他人間
      之法律關係，亦非不得提起。」（最高法院四十二年度台上字第一０三一號判
      例要旨參照）。查本件被上訴人主張其對上訴人甲○○有前揭債權存在，甲○
      ○為脫免其責任，與乙○○通謀為前揭虛偽買賣，致損害其債權，揆諸前揭判
      例要旨，被上訴人有起訴確認系爭買賣關係不存在之利益，堪予認定。
  二、被上訴人主張上訴人甲○○於八十六年十月十四日所為系爭不動產所有權移轉
      登記為乙○○所有係本於通謀虛偽之買賣為之，自得請求塗銷並回復甲○○占
      有等語，上訴人則否認系爭不動產之買賣係虛偽，並抗辯系爭不動產所有權係
      訴外人即甲○○之妻范曼娜信託登記為甲○○所有，且范曼娜出售系爭不動產
      所得款項係用以清償其對范曼萍之借款五百零三萬元云云。按「原告對於自己
      主張之事實已盡證明之責後，被告對其主張，如抗辯其不實並提出反對之主張
      者，則被告對其反對之主張，亦應負證明之責，此為舉證責任分擔之原則。」
      （最高法院十八年度上字第二八五五號判例要旨參照）。查：
    (一)系爭不動產之所有權原係登記為上訴人甲○○所有，有前揭登記謄本在卷可稽
      ，是系爭不動產於移轉登記為乙○○前，為甲○○所有，堪信為真實。上訴人
　　　甲○○辯稱系爭不動產為范曼娜所購買，信託登記為其所有云云，固提出其與
　　　魏錦輝間預訂停車場買賣契約書、給付價金清單、收據、彰化商業銀行中和分
　　　行五一─０九六四三─二號存摺第八頁影本等件為證。然前揭給付價金清單為
　　　上訴人所自行製作，僅為其就資金流程所為陳述，自不足為憑。再者，姑不論
　　　前揭預訂買賣契約書係關於停車位買賣，並非系爭不動產買賣，能否為上訴人
　　　之前揭抗辯之論據即非無疑，即以該契約書所附之「停車位價款分期付款明細
　　　」訂金、簽約金、編號１、４至、至、至、、至、至所
　　　載，亦僅足證明上訴人甲○○所購買之臺北國寶地下第二層二四號停車位（非
　　　前揭土地及房屋）之價款，其中部分固以前揭給付價金清單所示華南商業銀行
　　　大稻埕分行訴外人范曼娜支票支付，惟其中編號至各欄均載明「含宋彩雲
　　　」，即該等期款包括非買賣當事人宋彩雲與出賣人魏錦輝間之價款，而其餘期
　　　款則非以范曼娜之支票支付，從而該等以范曼娜支票付款之紀錄，僅足證明係
　　　以該等支票支付部分買賣價款，不足為系爭不動產係范曼娜所購買，並信託予
　　　上訴人甲○○之證明。又范曼娜為上訴人甲○○之妻，於八十一、二年間，任
　　　該公司之會計，並為甲○○向合作金庫東門分行以系爭不動產為擔保八十一年
　　　九月三十日、八十二年六月十二日借款二筆，借款金額分別為五百七十四萬元
　　　、四百五十萬元（合計為一千零二十四萬元）之連帶保證人，而各該借款亦先
　　　後於八十二年四月十日、八十二年七月十四日清償，有該分行九十年三月三十
　　　日（九十）合金東門營字第三四五號函附之貸款申請書、放款備查卡及還款傳
　　　票及授信戶結案資料查詢單等件為證，雖前揭一千零二十四萬元貸款均係以范
　　　曼娜名義匯款清償，惟衡諸其與上訴人甲○○係夫妻關係，且為正倫公司之會
　　　計，甲○○及范曼娜復未曾舉證范曼娜前揭鉅額還款之資金來源，自不能以范
　　　曼娜名義匯款清償，即謂所匯之款項係范曼娜所有，並以之為系爭不動產係范
　　　曼娜購買信託登記為甲○○所有之證明。而證人范曼萍雖證稱伊僅借乙筆給范
　　　曼娜，原存於范曼娜名義之定期存款戶內之三百萬元，係伊與范曼娜共同放高
　　　利貸所得結算，歸其之款項云云，惟對於所謂放高利貸及相關之情節及資料均
　　　無法提出相關之證據，且稱伊無將錢交給范曼娜放高利貸之證據（本院卷第十
　　　四頁），況上揭陳述與上訴人抗辯范曼萍係先後三次借款予范曼娜之詞不符，
　　　不足為范曼娜以給付其系爭不動產價金供清償貸款之證明。另甲○○、范曼娜
　　　稱係因范曼娜於婚後已有二棟房屋，為節稅才信託登記於甲○○名義云云，惟
　　　渠等對於范曼娜擁有二棟房屋，及究為節省何稅款，自始未曾說明，則其節稅
　　　而信託登記於周先即之說，亦無可採信。是上訴人抗辯系爭不動產為范曼娜所
　　　購買信託予甲○○云云，難信為實在。
    (二)上訴人間系爭不動產買賣，未簽訂任何書面買賣契約書，為上訴人所不爭執，
      而系爭不動產之交易依上訴人所抗辯，金額高達六百萬元，上訴人間竟未有任
      何書面之契約，與常理即有不符。再者，乙○○未曾提領其夫范育民前揭優惠
      存款九十九萬餘元，以支付渠等所抗辯之頭期款一百萬元，業如前述，且於辦
      妥系爭不動產之所有權移轉登記後，亦未曾給付任何款項，亦為上訴人所不爭
      執，而乙○○於前揭刑事自訴案件，八十六年十二月二十六日答辯狀稱：「：
      ：：范曼萍見甲○○之上開房、地不易變賣還錢，雙方心急如焚，正巧弟媳乙
　　　○○即被告有意購買新屋，且中意上開房、地，乃經三方協議同意甲○○之上
　　　開不動產作價六百萬元直接過戶於乙○○名下，待產權登記完畢，乙○○再辦
　　　理銀貸，給付六百萬元，以抵償范曼娜積欠范曼萍之五百餘萬元本金附加利息
　　　。」等語（原審卷第一一八頁背面倒數第五行以下），核與乙○○於八十七年
      二月二十六日於前揭答辯狀所載：「：：：該款（即乙○○之夫范育民存於臺
      灣銀行之優惠存款二筆共九十九萬一千三百元）應給付范曼萍，因優惠存款利
      率特高，雙方議定暫勿領出，待日後房、地過戶完畢，貸款出來時，再一次給
      付范曼萍」等語不一。再者，上訴人甲○○於八十九年八月三十一日聲請狀，
      自認范曼萍名義帳戶內之資金均為范曼娜所有，范曼萍資金進出均係依范曼娜
      指示為之，且范曼萍亦證稱於中和農會其名義之帳戶亦係范曼娜所有，帳戶內
      之款項亦係由范曼娜領走等語（本院卷第十四頁）。又如前所述，前揭范曼萍
      名義之帳戶內款項，依前揭交易紀錄自范曼娜帳戶轉入之資金，即高達三百六
      十二萬一千七百零九元，而以范曼娜名義匯款至帝國銀行並購買外匯匯出等值
      加拿大幣之金額為四百九十八萬五千四百三十一元，且二者匯款之匯入與匯出
      之時間緊接，是自范曼娜前揭帳戶所匯入前揭范曼萍名義帳戶之前揭資金，顯
      係供范曼萍受范曼娜指示為范曼娜匯出加拿大之用。又訴外人即正倫公司之股
      東林順珍，固於八十五年五月二十三日曾匯款一百二十七萬元予前揭范曼萍名
      義帳戶，惟該帳戶內之資金既為范曼娜所有，則該林順珍之前揭匯款充其量為
      其與范曼娜間，或與正倫公司間之金錢往來，與范曼萍無關。從而，范曼萍僅
      係受范曼娜之委託管理前揭范曼萍名義帳戶，將范曼娜於國內之資金匯出加拿
      大，就匯出之資金難認有范曼娜與范曼萍間有何借貸關係可言，更遑論以為系
      爭買賣關係存在之證據，是上訴人抗辯之渠等間買賣之過程與事理有悖。又上
      訴人原以買賣為原因，向稅捐機關申報土地增值稅，為稅捐機關查得渠等係二
      親等間之買賣，乃於土地增值稅加註尚欠贈與稅，而於八十六年間，二親等間
      買賣以贈與論核課贈與稅，係由戶籍所在地市公所收件並予核課贈與稅，若主
      張二親等買賣認定案件，由市公所收件後移送財政部臺灣省北區國稅局新店稽
      徵所就買賣價給付流程予以審核，並由買賣雙方就買賣事實提示相關事證，有
      前揭稽徵所九十年三月二十八日北區國稅新店審第九００００七０一五八號函
      可按（本院卷(一)第一八七頁），上訴人甲○○本人委任之代書張穎祺（見前揭
      刑事自訴案卷第九六頁背面倒數第四行張穎祺證詞）復證稱伊不知上訴人間之
      買賣價金為多少，及如何付款，並稱：「：：：但我有問他們如有資金證明可
      以真正的買賣做登記，不會被視為贈與，但他們說贈與稅繳一繳就好，被告（
      即甲○○）也沒有告訴我，資金是多少。」等語，顯見上訴人於被稅捐機關查
      獲係二親等間之買賣後，對於代書張穎祺之提出資金證明建議，竟逕為繳納贈
      與稅之表示，以及以贈與論之贈與稅核課，僅由新店市公所為之，若主張確有
      買賣關係，即應市公所轉稅捐機關為實質之審核，二者之流程簡繁相差甚距，
      再參諸上訴人逕以繳納贈與稅申報，所須之時間尚且需二十七日（九月十二日
      申報，十月九日取得繳清證明書），如主張確有買賣關係，稅捐機關之查核所
      耗費之時日更不待言，況渠等無足以證明上訴人者間確有實質買賣之證明，以
      及上訴人甚至以繳納額外之贈與稅處理之，益見上訴人急於辦理前不動產買賣
      之所有權移轉登記，而范曼萍與范曼娜間之借貸又非事實，顯然上訴人間之所
      謂買賣及所有權移轉登記係為脫產以損害被上訴人債權之通謀虛偽行為，依民
      法第八十七條第一項前段規定：「表意人與相對人通謀而為虛偽意思表示者，
      其意思表示無效。」，上訴人間之買賣行為自屬無效。
    (三)上訴人又抗辯前揭房屋業經甲○○交付交付予乙○○，足見上訴人間之買賣為
      真正云云。上訴人間之買賣係通謀虛偽意思表示，如前所述，是甲○○縱有交
      付前揭房屋予乙○○，亦不足為系爭買賣關係存在之論據，是上訴人以之為買
      賣關係為真正為，難認有理由。
    (四)前揭范曼萍名義之帳戶資金，為范曼娜所有，范曼萍自前揭其名義帳戶，於八
      十五年四月三十日、同年五月二十四日、同年七月二日匯款予范曼娜，均為范
      曼萍受范曼娜委託所為理財行為，均如前述，前揭偵查案件，檢察官未察前揭
      資金之實際來源，遽以之為范曼娜向范曼萍借款之證據，並認定上訴人間買賣
      價金係用以清償二人借款，從而上訴人間就系爭不動產買賣為實在云云，並以
      之為不起訴處分，自屬誤會，是該偵查案件之不起訴處分書，亦不足為上訴人
      間系爭不動產買賣為真正之證據。
    (五)按「被上訴人兩次所訂買賣契約，均係由雙方通謀而為之虛偽意思表示，已如
      上述，依民法第八十七條第一項之規定自屬當然無效。縱使原所有人某甲與被
      上訴人間之買賣經為所有權移轉之登記，其登記原因既屬無效，亦非不得為塗
      銷登記之聲請。」（最高法院四十三年度台上字第一０二四號判決要旨參照）
      。綜上，被上訴人就上訴人間系爭不動產之買賣行為係通謀虛偽意思表示，業
      已盡其舉證責任，上訴人未能就其抗辯盡舉證之責，是被上訴人主張系爭買賣
      行為為通謀虛偽意思表示，應屬無效，堪信為實在。依上揭說明，上訴人自得
      請求上訴人乙○○塗銷系爭所有權移轉登記。
  三、本件被上訴人先位之訴部分，事證已臻明確，兩造其餘攻擊防禦方法及舉證，
      與本判決結果不生影響，無贅述必要，併予敘明。
  四、綜上所述，被上訴人先位之訴，主張上訴人間之系爭不動產買賣係通謀虛偽，
      應屬無效，堪可採信。上訴人抗辯委無可取。從而被上訴人依民法第八十七條
      第一項之規定，先位請求確認兩造間之系爭買賣關係不存在，並塗銷系爭所有
      權移轉登記部分，為有理由，應予准許，至於被上訴人請求回復甲○○所有部
      分之聲明，為其請求塗銷系爭所有權移轉登記之必然結果，被上訴人另為聲明
      ，乃屬贅述，併此敘明。被上訴人先位之訴關於確認系爭買賣關係不存在之部
      分，既經准許，其備位之訴部分關於撤銷系爭買賣行為及塗銷所有權移轉登記
      部分，即無從審判，是原審就被上訴人先位之訴為其敗訴判決，並就其備位之
      訴部分，判決撤銷系爭買賣行為，並上訴人乙○○應將前項所示不動產，臺北
      縣新店市地政事務所於民國八十六年十月十四日以八六新登字第三六七０八０
      號收件辦理之所有權移轉登記予以塗銷，自有未洽。被上訴人附帶上訴意旨指
      摘原判決駁回不當其先位之訴請求，求予廢棄改判，為有理由。上訴人就前揭
      備位之訴，其敗訴部分上訴，指摘原判決不當之旨雖有未當，惟原判決就備位
      之訴裁判，於法未合，爰由本院予以廢棄，改依被上訴人先位請求部分，判決
      如主文第二、三項。
陸、據上論結，本件上訴人之上訴、被上訴人之附帶上訴，均有理由，依民事訴訟法
    第四百五十條、第七十八條、第八十五條第一項前段，判決如主文。
中　　　華　　　民　　　國　　九十一　　年　　　八　　　月　　二十　　　日
　　　　　　　　　　　　　　　民事第十五庭
　　　　　　　　　　　　　　　　　審判長法　官　劉　靜　嫻
　　　　　　　　　　　　　　　　　　　　法　官　陳　昆　煇
                              　　　　　法　官　吳　光　釗
右正本依原本作成。
上訴人如不服本判決，應於收受送達後二十日內向本院提出上訴書狀，其未表明上訴
理由者，應於提出上訴後二十日內向本院補提理由書狀（均須按他造當事人之人數附
繕本）上訴時應提出委任律師或具有律師資格之人之委任狀；委任有律師資格者，另
應附具律師及格證書及釋明委任人與受任人有民事訴訟法第四百六十六條之一第一項
但書或第二項（詳附註）所定關係之釋明文書影本。
中　　　華　　　民　　　國　　九十一　　年　　　八　　　月　　二十三　　日
　　　　　　　　　　　　　　　　　　　　書記官　于　　　誠
